臺灣新竹地方法院民事判決　　　　　　 100年度竹簡字第78號
原　　　告　經濟部水利署
法定代理人　楊偉甫
訴訟代理人　羅秉成律師
　　　　　　曾能煜律師
被　　　告　謝家錦
　　　　　　蕭克亮
上列當事人間塗銷所有權移轉登記事件，本院於民國100年3月11
日辯論終結，判決如下：
    主  文
確認被告謝家錦與被告蕭克亮間就坐落新竹縣竹北市○○段二０
五地號土地、同段二０八之一地號土地，權利範圍均為七百五十
分之二十七，於民國九十六年十一月六日辦理所有權移轉登記之
債權與物權行為均無效。
被告蕭克亮應將前項土地於民國九十六年十一月六日經新竹縣竹
北地政事務所以買賣為登記原因辦理之所有權移轉登記，予以塗
銷。
訴訟費用（除撤回部分外）由被告負擔。
    事實及理由
甲、程序方面：
壹、被告均經合法通知，未於言詞辯論期日到場，核無民事訴訟
    法第386 條各款所列情形，爰依原告之聲請，准由其一造辯
    論而為判決。
貳、按確認之訴非原告有即受確認判決之法律上利益者，不得提
    起之，民事訴訟法第247 條第1 項前段定有明文。所謂即受
    確認判決之法律上利益，係指法律關係之存否不明確，原告
    主觀上認其在法律上之地位有不安之狀態存在，且此種不安
    之狀態，能以確認判決將之除去者而言（最高法院52年台上
    字第1240號判例意旨參照）。查本件兩造對於被告謝家錦、
    蕭克亮間就坐落新竹縣竹北市○○段205 地號土地、同段20
    8-1 地號土地，權利範圍均為750 分之27（下稱系爭土地）
    ，於民國96年11月6 日經新竹縣竹北地政事務所辦畢之所有
    權移轉登記，其債權行為及物權行為是否出於通謀虛偽意思
    表示而無效一事，有所爭執，致原告得否將系爭土地回復至
    原所有權人被告謝家錦之名下，而本於徵收之法律關係，將
    系爭土地之所有權移轉登記為國有之私法上法律地位有不安
    之狀態，且此不安之狀態，能以確認判決將之除去，應認原
    告訴之聲請第一項請求確認被告謝家錦、蕭克亮間就系爭土
    地為所有權移轉登記之債權及物權行為為無效，有即受確判
    決之法律上利益，應許原告提起本件確認訴訟。
乙、實體方面：
壹、原告起訴主張：
一、系爭土地原為被告謝家錦之被繼承人謝天送所有。75年5 月
    間，原告之前身即臺灣省水利局為興建鳳山溪麻園堤防新建
    工程，在擬具徵收計劃書、土地清冊後，報請臺灣省政府（
    現改隸內政部）以75府地用字第6284號函徵收包含系爭土地
    在內之44筆土地，並經新竹縣政府依法公告及發放補償費完
    畢。原告於依法完成徵收程序後，依據民法第759 條規定已
    取得系爭土地之所有權，但未於徵收後隨即辦理移轉登記，
    仍登記於謝天送名下。嗣謝天送於83年1 月7 日死亡，系爭
    土地由被告謝家錦單獨繼承，並於86年7 月14日辦畢繼承登
    記。
二、被告謝家錦見有機可乘，乃與被告蕭克亮基於通謀虛偽意思
    表示，於96年11月間將系爭土地以買賣為原因移轉登記於被
    告蕭克亮名下，實則，系爭土地之使用登記類別為水利用地
    ，且早於徵收完畢後，即由原告施作堤防及防汛道路，被告
    等實無就系爭土地為買賣行為之實益，足見被告間就系爭土
    地為移轉登記之債權行為及物權行為均係出於通謀虛偽意思
    表示，原告自得訴請確認被告謝家錦、蕭克亮間移轉系爭土
    地之債權行為及物權行為均無效，並訴請被告蕭克亮塗銷所
    有權移轉登記。被告雖辯稱渠等間為擔保謝家錦向蕭克亮借
    款債務之清償，乃協議由被告謝家錦將連同系爭土地在內之
    8 筆土地移轉與被告蕭克亮，待被告謝家錦清償後，即將土
    地移轉登記返還被告謝家錦，渠等確有買賣系爭土地之真意
    云云。惟被告2 人就借款時間、地點、次數、金額、有無利
    息約定之陳述均不相同，且買賣契約所載之價金與交付地政
    事務所登記之買賣契約書所載價金亦不相同，足徵被告間並
    無借款而以系爭土地抵債之事實，亦乏買賣系爭土地之真意
    ，渠2 人就系爭土地為移轉登記所基之物權及債權行為均屬
    虛偽，自屬無效。況縱認被告間有借款關係存在，被告亦僅
    有以系爭土地設定抵押，擔保債務清償之意，並無買賣及移
    轉登記之真意，被告所為土地所有權買賣及移轉登記之法律
    行為亦屬通謀虛偽意思表示，應為無效。
三、為此聲明：如主文第一、二項所示。
貳、被告均經合法通知，未於最後言詞辯論期日到場，據渠等先
    前到庭所為聲明陳述如下：
一、被告謝家錦部分：系爭土地原登記於謝天送名下，謝天送於
    83年1 月7 日死亡後，繼承人分割遺產，將系爭土地分由被
    告謝家錦繼承。被告謝家錦不知系爭土地曾為原告辦理徵收
    ，98年間因無錢繳納房租，乃在臺中市○○路與大雅路交岔
    口之紅綠燈下，向被告蕭克亮借款共3 次，每次金額不定，
    借款總額大約新臺幣（下同）10萬元（後改稱約6 萬元），
    約定無庸支付利息，借款時僅被告2 人在場，於第1 次借款
    約3萬 元時，被告謝家錦即將連同系爭土地在內之8 筆土地
    之權狀等資料，交付蕭克亮，由蕭克亮處理，約定待被告謝
    家錦還清借款時，蕭克亮再返還上開土地，如土地之價值超
    過借款金額，蕭克亮應將土地返還。被告謝家錦原意係欲提
    供系爭土地設定抵押，及至原告提起本件訴訟，始知系爭土
    地業已移轉過戶給蕭克亮，既已如此，系爭土地可用來抵債
    ，待被告謝家錦有錢清償借款後，再由被告蕭克亮移轉登記
    ，返還被告謝家錦。
二、被告蕭克亮部分：被告謝家錦於系爭土地移轉登記前約1 、
    2 年間（按系爭土地於96年11月6 日辦畢所有權移轉登記）
    ，因需款孔急，在土地公廟向被告蕭克亮借款約2 、3 次，
    借款總金額為10餘萬元，接近20萬元，借款有約定利息，但
    如何約定不清楚，有委託代書寫下利息的計算方式，詳情須
    詢問代書。交付借款給謝家錦時，代書有在場，交付之借款
    中約有10幾萬元買賣價金係用支票，其餘借款則以現金支付
    。在借款2 、3 次，借款金額約為5 、6 萬元時，被告謝家
    錦即持連同系爭土地在內之數張土地權狀給被告蕭克亮，被
    告蕭克亮則將之交付代書，委託代書辦理移轉登記。移轉取
    得被告謝家錦名下之土地只是抵押性質，只要被告謝家錦還
    錢，被告蕭克亮即會將土地移轉返還與被告謝家錦。系爭土
    地之移轉登記，均係透過正常管道進行，如不能為買賣，地
    政事務所應盡告知之義務，被告蕭克亮為臺中人，實無從知
    悉系爭土地之狀況，於被告謝家錦未返還借款前，被告蕭克
    亮自不願塗銷系爭土地之移轉登記。
三、被告答辯聲明均為：駁回原告之訴。
、經整理兩造之不爭執事項如下：
一、原告之前身台灣省水利局為興建鳳山溪麻園堤防新建工程，
    擬具徵收計劃書、土地清冊，報請台灣省政府以75府地用字
    第6284號函徵收包含系爭土地在內之44筆土地，並經新竹縣
    政府依法公告及發放補償費完竣。系爭土地未於徵收程序完
    成時，隨即辦理所有權移轉登記為國有，仍登記於被告謝家
    錦之被繼承人謝天送名下。
二、被告謝家錦之被繼承人謝天送於83年1月7日死亡後，系爭土
    地於86年7月14日，由被告謝家錦辦畢繼承登記。
三、被告謝家錦於96年9月3日以買賣為原因，於96年11月6日將
    系爭土地連同其餘6筆土地移轉登記為被告蕭克亮所有。
肆、本件爭點：
一、被告謝家錦、蕭克亮間就系爭土地為移轉登記之債權行為及
    物權行為是否出於通謀虛偽意思表示而無效？原告訴請確認
    被告間之上開行為為無效，有無理由？
二、原告訴請被告蕭克亮塗銷所有權登記，有無理由？
伍、本院之判斷：
一、被告謝家錦、蕭克亮間以買賣為原因辦理系爭土地之移轉登
    記，其債權行為及物權行為均係出於通謀虛偽意思表示，應
    為無效：
    (一)按表意人與相對人通謀而為虛意思表示者，其意思表示無
      效，民法第87條第1 項前段定有明文。本規定所稱之通謀
      虛偽意思表示，乃指表意人與相對人均明知其互為表現於
      外部之意思表示係屬虛構，而有不受該意思表示拘束者之
      謂。
    (二)本件原告起訴主張被告間就系爭土地以買賣為原因所為之
      移轉登記，其債權行為及物權行為均出於通謀虛偽意思表
      示一節，固為被告所否認，惟被告間對於渠等以買賣為原
      因而辦理系爭土地之移轉登記，乃係欲以系爭土地擔保被
      告謝家錦對被告蕭克亮所負借款債務之清償，如被告謝家
      錦清償債務，則被告蕭克亮會將系爭土地移轉返還至被告
      謝家錦之名下，渠等間實際上是借款關係，移轉系爭土地
      亦係抵押擔保性質一節，均自認在卷（見卷一第138 頁至
      第139 頁），則被告間就系爭土地之移轉，並非本於買賣
      之法律關係而為，亦非本於欲使被告蕭克亮終局、確定地
      取得系爭土地所有權之意，堪可認定。況參諸被告蕭克亮
      所提之不動產買賣契約書（參卷一第167 頁）其上記載連
      同系爭土地在內之8 筆土地，被告2 人議定之買賣價金為
      10萬元，而辦理系爭土地移轉登記時，提出於新竹縣竹北
      地政事務所之登記申請書所附土地所有權買賣移轉契約書
      （參卷一第72頁）上記載之買賣總價款總金額，卻高達23
      萬2,005 元，若被告間確係出於買賣之真意而欲使被告蕭
      克亮確實取得系爭土地之所有權，何以就買賣契約核心之
      價金，均未能前後意思表示一致，而有如此差異？被告就
      買賣契約成立重要要件之買賣價金既未達成合致，又豈能
      謂被告間就系爭土地移轉登記之債權關係確係買賣？另被
      告間僅係欲以系爭土地作為擔保被告謝家錦所負債務之清
      償，被告蕭克亮於被告謝家錦還款後仍負有返還系爭土地
      之義務，在此之前，被告蕭克亮自無從本於所有權，另就
      系爭土地為自由之處分，則渠等所為系爭土地所有權權移
      轉登記之物權行為，並非意欲使被告蕭克亮確定、完全地
      取得系爭土地，則渠等間就系爭土地之所有權移轉登記之
      物權行為，顯非真實。被告間既約明只要被告謝家錦還錢
      ，被告蕭克亮即返還土地，足見原告所稱被告間以買賣為
      由辦理系爭土地之移轉登記，其債權行為及物權行為均係
      出於通謀虛偽意思表示一節，核屬有據。被告間既非本於
      買賣之真意而欲使被告蕭克亮取得系爭土地之所有權，而
      僅係欲抵押系爭土地，作為被告謝家錦向被告蕭克亮借款
      清償之擔保，則原告主張被告間就系爭土地以買賣為原因
      所為移轉登記，係出於通謀意思表示，洵屬有據，堪以認
      定。
    (三)被告2 人雖辯稱渠等不知系爭土地業為原告辦理徵收土地
      完竣，地政機關既未註記不得為移轉，渠等自得移轉系爭
      土地之所有權登記作為被告謝家錦對被告蕭克亮所負債務
      清償之擔保，渠等確有移轉系爭土地所有權之真意，法律
      關係並非無效，待被告謝家錦清償對被告蕭克亮之欠款後
      ，被告蕭克亮始願將系爭土地移轉登記返還被告謝家錦云
      云，惟查：
      1.若被告間就系爭土地所為以買賣為原因之所有權移轉登
        記，係以買賣之法律關係及令被告蕭克亮取得系爭土地
        所有權之物權行為，而隱藏擔保被告謝家錦對被告蕭克
        亮債務清償之真意，則被告間就被擔保之債權金額究為
        若干、債務清償期為何時、有無利息之約定等借款契約
        及設定抵押權之物權契約，自應為確實之約定。然查，
        被告2 人非但就上開借款契約、抵押權設定內容之重要
        事項，所述相互齟齬，且就被告間何時、何地成立借款
        關係、交付借款方式及借款交付時有無他人在場、有無
        利息約定等事項，所述竟無一相符。而就連同系爭土地
        在內之8 筆土地所有權狀何時、如何交付、何筆土地擔
        保何筆債務或總擔保金額若干等情，亦有所述不符或不
        詳之情事（參卷一第136 頁至第139 頁），被告2 人主
        張渠等成立借款關係，而須移轉系爭土地之所有權作為
        擔保云云，實難信實。
      2.系爭土地業經原告辦理徵收程序完畢，被告謝家錦之被
        繼承人謝天送業已領訖徵收補償費，此有原告所提麻園
        堤防新建工程徵收土地地價及將勵金補償清冊在卷可稽
        （卷一第44頁、第45頁），而系爭土地之現況確已作為
        堤防及防汛道路使用，亦有原告所提套印地籍資料之系
        爭土地空照圖附卷可佐（參卷二第16頁），被告謝家錦
        就渠對被告蕭克亮所欠之債務，所認知之金額為6 萬元
        或10萬元總數不詳，被告蕭克亮認知對被告謝家錦之債
        權不含利息則為20 萬 元左右，姑不論被告間是否確實
        存有借款之債權債務關係，如被告間確有因不知系爭土
        地業經徵收，故以買賣為所有權移轉登記原因而隱藏擔
        保借款債務清償之真意，豈有未於辦理所有權移轉登記
        前，實際查核土地現況、評估系爭土地之價值、且未確
        定所擔保之金額若干，甚至未訂定清償期限，即貿然移
        轉系爭土地之所有權登記，作為擔保之理？故被告所辯
        渠等確係欲以移轉系爭土地所有權之方式確保借款債務
        之清償，法律行為並非無效云云，即屬無可採信。
    (四)此外，土地法第43條所謂依本法所為之登記，有絕對之效
      力，旨在保護善意第三人，因信賴登記機關之登記，而為
      交易之交易安全（司法院院字第1991號解釋、最高法院41
      年台上字第323 號判例參照）。本件被告間就系爭土地所
      有權移轉登記，既有如前所述與事實不符、出於虛偽意思
      表示之情形，自顯非出於善意，尚無從爰引該條規定而受
      善意受讓之保護。
    (五)綜上所述，應認原告主張被告謝家錦、蕭克亮間以買賣為
      原因辦理系爭土地之所有權移轉登記，其債權行為及物權
      行為均係出於通謀虛偽意思表示，而為無效，堪可採信。
      原告訴請確認上情，洵屬有據，應予准許。
二、原告訴請被告蕭克亮塗銷系爭土地於96年11月6 日以買賣為
    原因之所有權移轉登記，核屬有據：
    (一)按因繼承、強制執行、徵收、法院之判決或其他非因法律
      行為，於登記前已取得不動產物權者，應經登記，始得處
      分其物權，民法第759 條定有明文。本件原告業已完成系
      爭土地之徵收程序，乃兩造不爭之事實，則原告係因徵收
      而取得系爭土地所有權之人，縱依前引規定，於未辦理所
      有權登記前，不得處分其物權，惟原告於徵收完成後，即
      已取得系爭土地之所有權，堪以認定。
    (二)復按所有人對於妨害其所有權者，得請求除去之，民法第
      767 條第1 項中段規定甚明。而無效法律行為之當事人，
      於行為當時，知其無效或可得而知者，應負回復原狀或損
      害賠償之責任，民法第113 條亦定有明文。查被告謝家錦
      、蕭克亮以買賣為原因，為系爭土地所有權移轉登記之債
      權行為、物權行為，均非出於真意，與事實不符，乃屬通
      謀虛意思表示而無效，業已說明如前。渠等上開行為業已
      妨害原告就系爭土地本於所有權，而得為所有權移轉登記
      之權利，原告自得訴請排除此項妨害；且被告謝家錦、蕭
      克亮於為上開無效法律行為當時均可得知悉，故原告本於
      所有權之作用，訴請系爭土地登記名義人蕭克亮負回復系
      爭土地登記原狀之責，即塗銷系爭土地於96年11月6 日經
      新竹縣竹北地政事務所以買賣為登記原因辦理之所有權移
      轉登記，回復至被告謝家錦名下，為有理由，應予准許。
陸、本件為判決基礎之事證已臻明確，兩造其餘攻擊防禦方法，
    經審酌後，核均與判決結果不生影響，爰不一一論述。
柒、本件原告之訴為有理由，依民事訴訟法第385條第1項前段、
    第78條、第85條第1項前段、第83條第1項前段，判決如主文
    。
中    華    民    國    100    年    3    月    31    日
                  民事第一庭    法  官  蔡孟芳
以上正本係照原本作成。
如對本判決上訴，須於判決送達後 20 日內向本院提出上訴狀。
如委任律師提起上訴者，應一併繳納上訴審裁判費。
中    華    民    國    100    年    3    月    31    日
                                書記官  蕭宛琴